臺灣雲林地方法院刑事判決
111年度金訴字第39號
公  訴  人  臺灣雲林地方檢察署檢察官
被      告  李育誠



上列被告因違反洗錢防制法等案件，經檢察官提起公訴（111年
度偵緝字第4號），本院判決如下：
    主      文
李育誠幫助犯洗錢防制法第十四條第一項之一般洗錢罪，處有期
徒刑參月，併科罰金新臺幣貳萬元，罰金如易服勞役，以新臺幣
壹仟元折算壹日。
    事實及理由
一、犯罪事實：
　　李育誠可預見將自己所持有之金融存款帳戶交予他人使用，
    可能遭行騙者作為詐取被害人匯款之人頭帳戶，使行騙者將
    詐得之款項轉帳至所提供之帳戶後領取花用，且可預見使用
    人頭帳戶之他人係以該帳戶做為收受、提領詐欺贓款使用，
    提領後即產生遮斷資金流動軌跡而逃避國家追訴處罰效果。
    竟仍基於幫助他人犯詐欺取財、幫助洗錢之不確定故意，於
    民國110年3月13日前某日（起訴書原記載110年5月12日前某
    日，業經檢察官當庭更正），在臺中市某飯店前，將其所申
    辦之中國信託商業銀行帳號000000000000號帳戶(下稱本案帳
    戶)存摺及提款卡交予真實姓名年籍不詳之成年人，並告知
    提款卡密碼。嗣該人所屬詐欺集團（實際人數不詳，不能證
    明有3人以上）成員取得本案帳戶資料後，即共同意圖為自
    己不法之所有，基於詐欺取財及洗錢之犯意聯絡，由不詳成
    員以如附表編號1、2所示詐騙方法對林廷諭、陳建融施以詐
    術，致其2人陷於錯誤，於附表編號1、2所示之時間，轉帳
    如附表編號1、2所示之金額至本案帳戶內，該等款項旋遭提
    領一空，製造金流斷點，而達到掩飾、隱匿詐欺犯罪所得去
    向之目的。嗣因林廷諭等人分別發覺遭騙，報警處理後始查
    悉上情。
二、認定犯罪事實所憑之證據及理由：
  ㈠證據能力方面：
　　本院下述所引用被告李育誠以外之人供述證據，被告於本院
    準備程序時明示同意有證據能力（見本院卷第50頁），亦未
    於言詞辯論終結前聲明異議，本院審酌該等供述證據作成時
    之情況，尚難認有何違法取證或其他瑕疵，且與本案待證事
    實具相當關聯性，以之為本案證據尚無不當，依刑事訴訟法
    第159條之5規定，均有證據能力。
  ㈡證明力方面：
    訊據被告固坦承申辦本案帳戶，並於上開時、地，將本案帳
    戶存摺、提款卡及密碼提供予不詳之人等事實，惟矢口否認
    有何幫助詐欺、幫助洗錢之犯行，辯稱：因為我當時要買車
    ，在網路上認識「孫瑋」，他說把存摺、提款卡交給他，他
    會存錢進去，把存摺紀錄做漂亮一點，把貸款金額提高，他
    有說隔天會在相同地點還我，但對方沒去也沒接電話云云。
    經查：
　⒈本案帳戶係被告所有，經被告於上開時、地，將本案帳戶存
    摺、提款卡及密碼交予不詳之人，並告知提款卡密碼之事實
    ，業據被告於偵訊及本院準備程序及審理時供述在卷（見偵
    緝卷第37頁、本院卷第48頁），並有中國信託商業銀行股份
    有限公司110年4月15日中信銀字第110224839094278號函及
    檢附本案帳戶開戶資料及交易明細1份可資佐證（見偵緝卷
    第9頁至第17頁），此情首堪認定。
　⒉該不詳之人所屬詐欺集團成員取得被告之本案帳戶提款卡及
    密碼後，即對附表編號1、2所示告訴人施以詐術，致其等陷
    於錯誤，而於附表編號1、2所示時間，轉帳如附表編號1、2
    所示之金額至本案帳戶內，該等款項旋遭提領一空之事實，
    有附表編號1、2卷證出處欄所載證據足資佐證，是被告交付
    之本案帳戶，確曾利用作為向告訴人詐騙之工具乙情，堪可
    認定。
　⒊被告雖否認犯行，而以前揭情詞置辯。惟查：
  ⑴刑法之故意犯，可分為直接故意與不確定故意，所謂不確定
    故意即指行為人對於構成犯罪之事實，預見其發生而其發生
    並不違反其本意，刑法第13條第2項定有明文。是被告若對
    於他人可能以其所交付之金融機構帳戶，進行詐欺取財及洗
    錢之犯罪行為，已預見其發生而其發生並不違反其本意，自
    仍應負相關之罪責。另犯罪之動機，乃指行為人引發其外在
    行為之內在原因，與預見構成要件該當行為之故意應明確區
    分。亦即，行為人只須對構成要件該當行為有所預見，其行
    為即具有故意，至於行為人何以為該行為，則屬行為人之動
    機，與故意之成立與否無關。因此，如行為人對於他人極可
    能將其所交付之金融機構帳戶之存摺、提款卡及提款卡密碼
    等資料，供作詐欺取財及洗錢等犯罪行為之工具使用一事，
    已有所預見，但仍抱持在所不惜或聽任該結果發生之心態，
    而將帳戶資料交付他人，無論其交付之動機為何，均不妨礙
    其成立幫助詐欺取財及幫助一般洗錢之不確定故意。
　⑵金融機構帳戶事關存戶個人財產權益之保障，屬個人理財之
    工具，金融機構帳戶之存摺及提款卡，僅係供使用人作為存
    款、提款、匯款或轉帳之工具，一般人在正常情況下，皆可
    以存入最低開戶金額之方式自行向銀行自由申請開立存款帳
    戶，且僅需依銀行指示填寫相關資料並提供身分證件即可，
    極為方便簡單、不需繁瑣程序；而領取帳戶存摺及提款卡使
    用，並無任何特定身分之限制，且得同時在不同金融機構申
    請多數存款帳戶使用，此乃眾所週知之事實，苟非意在將該
    存款帳戶作為犯罪之不法目的，本可自行向金融行庫開戶使
    用，實無蒐集他人存款帳戶存摺或提款卡之必要，足見他人
    不以自己名義申請開戶，反以其他方式向不特定人蒐集、收
    購或租借金融機構帳戶使用，衡情應能懷疑蒐集、收購或租
    借帳戶之人，其目的係在藉帳戶取得不法犯罪所得，再加以
    提領之用。又金融機構帳戶若與存戶之提款卡及密碼結合，
    專屬性、私密性更形提高，除非本人或與本人具密切親誼關
    係者，難認有何正當理由可自由流通使用該提款卡，稍具通
    常社會歷練之一般人應具備妥為保管該等物品，縱有特殊情
    況，致須將該等物品交付予自己不具密切親誼之人時，亦必
    深入瞭解該他人之可靠性與用途，以防止遭他人違反自己意
    願使用或不法使用之常識。再者，近來以電話通知中獎、訛
    詐投資、個人資料外洩、刊登虛偽販賣商品廣告、假冒親友
    身分借款等各類不實詐欺手法取財之犯罪類型層出不窮，該
    等犯罪，多數均係利用他人帳戶作為詐欺所得財物之出入帳
    戶，業經媒體廣為披載，金融機關亦一再提醒勿將帳戶資料
    提供他人使用之重要性。是依一般人通常之知識、智能及經
    驗，應可知悉將帳戶資料交付陌生之他人，極可能使取得帳
    戶資料者藉帳戶取得不法犯罪所得，且隱匿帳戶內資金之實
    際取得人之身分，以逃避追查。質言之，依當前社會一般人
    之智識程度與生活經驗，對於非依正常程序要求提供金融機
    構帳戶提款卡或密碼者，應可預見極可能係為取得人頭帳戶
    供作犯罪工具使用或隱匿金流追查。
　⑶本案被告自陳高中畢業，而本件行為時已29歲，做工廠的工
    作等語（見本院卷第48頁、第81頁），並非年幼無知或與社
    會隔絕之人，對於上開一般之生活經驗及常識有一定之認知
    ，且其於本院準備程序時表示：我知道不可以將帳戶隨意交
    給別人，因為是我個人專屬的資料等語（見本院卷第48頁）
    ，自應知悉妥為管理個人金融機構帳戶，防阻他人任意使用
    之重要性。本件縱有被告所稱貸款之事，惟依一般人之日常
    生活經驗可知，現今經營貸放業務之金融機構或民間貸款業
    者，是否同意借貸款項，端視申請人或借用人之信用是否良
    好而定，是被告欲向他人申辦貸款，或須提供自己的財力證
    明，諸如不動產或帳戶餘額，或須提供自己有穩定工作收入
    的證明，至於金融機構帳戶是否有頻繁的資金進出，並非重
    要，此為社會上一般金融機構或理財公司借貸之常情，被告
    自承有在網路上查詢貸款條件等（見本院卷第48頁），自應
    清楚正常貸款應備齊之條件、資料為何，然其本案所交付者
    卻僅係帳戶存摺、提款卡及密碼，且被告供陳：當時想說存
    摺裡面也沒有錢，我就不了了之（見本院卷第78頁），則被
    告將本案帳戶資料交出時，本案帳戶餘額甚少，完全不足做
    為財力證明，一般正常之金融機構或民間貸款業者，在無從
    確認被告之還款能力前，豈會輕易放款予被告？是被告在本
    案帳戶資料交付他人前，應可預見提供本案帳戶資料不足作
    為擔保使用，對於是否真為貸款流程所用應有所懷疑。再者
    ，被告於本院審理時供述：我要買車載家人，在網路上看到
    車行發佈車子的訊息，賣價是新臺幣（下同）69萬元，對方
    說要幫我貸到80萬元，車行的名稱沒有寫得很正確，我也不
    知道對方的真實姓名、住址或是電話號碼，只有用LINE聯繫
    ，當時沒有想那麼多等語（見本院卷第75頁至第77頁），則
    被告對於其欲申貸之對象全未謀面，僅曾以LINE聯繫，更完
    全不知對方之真實姓名、年籍、店名等資訊，可見對方顯非
    被告熟識、瞭解或堪令被告信任之人，被告別無其他方式與
    貸款之人聯繫，卻逕將具強烈專屬性之存摺、提款卡及密碼
    以上開方式交予素昧平生、毫無信賴關係之人，且被告對於
    交付本案帳戶資料予對方後，對該帳戶將被作何使用已無從
    為任何風險控管或提出有效之應對措施，況其又係為求製作
    虛假之財力證明而交付本案帳戶資料，堪認其可預見對方將
    自行持其所提供之帳戶資料作為資金進出使用甚明；再者，
    被告於未聯繫上對方、未能將本案帳戶資料取回時，竟是「
    不了了之」（見本院卷第78頁），非但未報警，亦未掛失，
    以防堵帳戶遭他人用於不法用途。則被告在面對上開有諸多
    不符常情之情形下，仍決意交付本案帳戶資料予對方使用，
    可見其抱持為求順利貸得款項，不論對方將如何利用本案帳
    戶均無所謂，並仗恃帳戶內幾無存款，不致造成其個人受有
    重大財產損失之心態，而率然本案開帳戶資料交付予他人，
    是其當時主觀上自具備縱有人持本案帳戶實施犯罪亦不違背
    其本意之幫助詐欺取財、幫助洗錢之不確定故意，堪可認定
    ，要不因其係出於貸款之動機而為交付，即得以阻卻幫助他
    人犯罪之不確定故意。是被告上開所辯，並不足作為有利認
    定之依據。
　⑷洗錢防制法所規定特定犯罪之正犯實行特定犯罪後，為掩飾
    、隱匿其犯罪所得財物之去向及所在，而令被害人將款項轉
    入其所持有、使用之他人金融帳戶，並由該特定犯罪正犯前
    往提領其犯罪所得款項得手，因已造成金流斷點，該當掩飾
    、隱匿之要件，該特定犯罪正犯自成立一般洗錢罪之正犯。
    而行為人提供金融帳戶提款卡及密碼予不認識之人，固非屬
    洗錢防制法第2條所稱之洗錢行為，不成立同法第14條第1項
    一般洗錢罪之正犯；然如行為人主觀上認識該帳戶可能作為
    收受及提領特定犯罪所得使用，他人提領後即產生遮斷資金
    流動軌跡以逃避國家追訴、處罰之效果，仍基於幫助之犯意
    而提供，應論以幫助犯同法第14條第1項之一般洗錢罪，有
    最高法院刑事大法庭108年度台上字第3101號判決意旨可供
    參考。又一般而言，洗錢防制法第2條第2款之掩飾、隱匿行
    為，目的在遮掩、粉飾、隱藏、切斷特定犯罪所得與特定犯
    罪間之關聯性，是此類洗錢行為須與欲掩飾、隱匿之特定犯
    罪所得間具有物理上接觸關係（事實接觸關係）。而提供金
    融帳戶提款卡及密碼供他人使用，嗣後被害人雖匯入款項，
    然此時之金流仍屬透明易查，在形式上無從合法化其所得來
    源，未造成金流斷點，尚不能達到掩飾或隱匿特定犯罪所得
    之來源、去向及所在之作用，須待款項遭提領後，始產生掩
    飾、隱匿之結果。從而，被告提供本案帳戶之存摺、提款卡
    及密碼予他人後，該帳戶之實際控制權即由取得存摺、提款
    卡之人享有，除非被告將該些帳戶之存摺、提款卡辦理掛失
    補發，否則僅該他人可自由提領存匯入上開金融帳戶之款項
    ，於此情形下，被害人遭詐騙而存、匯入之款項，在實際掌
    控前揭金融帳戶之人領取後，該犯罪所得實際去向，已無從
    查得，形成金流斷點，不易查明，因而產生掩飾詐欺犯罪所
    得去向之效果，此亦應為被告可得認知，業如前述，是以，
    被告雖無收受、持有或使用特定犯罪所得之情形，且無積極
    之移轉或變更特定犯罪所得之行為，非屬洗錢防制法第2條
    第1款、第3款所稱之洗錢行為，但其提供本案帳戶之行為，
    仍對詐欺正犯得利用該些帳戶資料存、匯入詐欺所得款項，
    進而加以提領，而形成資金追查斷點之洗錢行為提供助力。
    本案被告既已預見上述情節，仍提供本案帳戶存摺、提款卡
    及密碼，顯有容任而不違反其本意，其有幫助洗錢之不確定
    故意甚明，且告訴人轉帳至本案帳戶之金錢，亦遭不詳人士
    提領一空，依上說明，已達到掩飾、隱匿特定犯罪所得去向
    之作用，核與幫助一般洗錢之犯罪構成要件該當。
  ⒋綜上所述，本件事證已臻明確，被告上開辯解並無可採，其
    前揭犯行已堪認定，應依法論罪科刑。
三、論罪科刑：
  ㈠刑法上之幫助犯，係對於犯罪與正犯有共同之認識，而以幫
    助之意思，對於正犯資以助力，而未參與實施犯罪之行為者
    而言。是以，如未參與實施犯罪構成要件之行為，且係出於
    幫助之意思提供助力，即屬幫助犯，而非共同正犯。被告雖
    有提供本案帳戶之存摺、提款卡及密碼等資料予該犯罪集團
    使用，但被告單純提供帳戶資料供人使用之行為，並不等同
    於向告訴人施以欺罔之詐術行為，亦非洗錢行為，且卷內亦
    未見被告有何參與詐欺告訴人之行為或於事後提領、分得詐
    騙款項之積極證據，被告上揭所為，應屬詐欺取財、洗錢罪
    構成要件以外之行為，在無證據證明被告係以正犯之犯意參
    與犯罪之情形下，應認被告所為僅成立幫助犯而非正犯。是
    核被告所為，係犯刑法第30條第1項前段、第339條第1項之
    幫助詐欺取財罪，以及刑法第30條第1項前段、洗錢防制法
    第14條第1項、第2條第2款之幫助一般洗錢罪。
  ㈡罪數說明：
    被告提供本案帳戶幫助該犯罪集團詐騙告訴人2人，且使該
    集團得順利提領並隱匿贓款之去向，係以一行為觸犯2幫助
    詐欺取財罪及幫助一般洗錢罪，應依想像競合犯之規定，從
    法定刑較重之幫助一般洗錢罪處斷。
  ㈢刑之減輕部分：
    被告係基於幫助之犯意而為一般洗錢罪，爰依刑法第30條第
    2項規定，按正犯之刑減輕之。
  ㈣爰以行為人之責任為基礎，審酌被告曾因妨害自由案件，經
    法院判處有期徒刑2月確定，於109年7月29日易科罰金執行
    完畢等情，有臺灣高等法院被告前案紀錄表1份存卷可參（
    見本院卷第89頁至第93頁），素行不佳；被告將本案帳戶資
    料交付予不詳姓名年籍之人，幫助該人及所屬詐騙集團從事
    詐欺取財及洗錢犯行，致告訴人2人遭詐欺而受有財產上損
    害，並使該詐欺所得真正去向得以獲得掩飾、隱匿，妨礙執
    法機關追緝犯罪行為人，助長犯罪，造成告訴人2人難以求
    償，對社會治安造成之危害非輕；惟念本案被告僅提供犯罪
    助力，並非實際從事詐欺取財犯行之人，被告之不法罪責內
    涵應屬較低；暨被告否認犯行，且迄今未能填補告訴人2人
    所受損害；兼衡被告於本院審理時自述之教育程度、職業、
    生活及家庭經濟狀況（見本院卷第81頁、第82頁），並考量
    告訴人2人受騙金額等一切情狀，量處如主文所示之刑，並
    就罰金刑部分，諭知易服勞役之折算標準。另因被告所犯之
    洗錢防制法第14條第1項之洗錢罪，其最重本刑為7 年以下
    有期徒刑，已不符刑法第41條第1項所定得易科罰金之要件
    ，是本案之宣告刑雖為6月以下有期徒刑，仍不得為易科罰
    金之諭知，併予指明。
四、沒收部分：
　  被告雖將本案帳戶資料提供詐欺集團成員遂行詐欺犯行，惟
    卷內尚乏積極證據證明被告就此獲有報酬，自無從認定被告
    有何實際獲取之犯罪所得，爰不予諭知沒收或追徵其價額。
    又本案告訴人2人遭詐騙之款項，係由詐欺集團成員提領，
    非屬被告所有，亦非在其實際掌控中，其就所隱匿之財物不
    具所有權及事實上處分權，無從依洗錢防制法第18條第1項
    諭知沒收。
據上論斷，應依刑事訴訟法第299條第1項前段，判決如主文。
本案經檢察官陳淑蓉提起公訴，檢察官林豐正、蕭仕庸到庭執行
職務。
中　　華　　民　　國　　111 　年　　5 　　月　　31　　日
                  刑事第二庭  審判長法  官 王紹銘
                                    法  官 黃麗竹
                                    法  官 簡鈺昕
以上正本證明與原本無異。　　　　　　　　　　　　　　　　
如不服本判決應於收受送達後20日內向本院提出上訴書狀，並應
敘述具體理由；其未敘述上訴理由者，應於上訴期間屆滿後20日
內向本院補提理由書（均須按他造當事人之人數附繕本）「切勿
逕送上級法院」。
                                    書記官 林芳宜 
中　　華　　民　　國　　111 　年　　5 　　月　　31　　日
附錄本案論罪科刑法條全文：
中華民國刑法第30條
（幫助犯及其處罰）
幫助他人實行犯罪行為者，為幫助犯。雖他人不知幫助之情者，
亦同。
幫助犯之處罰，得按正犯之刑減輕之。
中華民國刑法第339條
（普通詐欺罪）
意圖為自己或第三人不法之所有，以詐術使人將本人或第三人之
物交付者，處5年以下有期徒刑、拘役或科或併科50萬元以下罰
金。
以前項方法得財產上不法之利益或使第三人得之者，亦同。
前二項之未遂犯罰之。
洗錢防制法第2條
本法所稱洗錢，指下列行為：
一、意圖掩飾或隱匿特定犯罪所得來源，或使他人逃避刑事追訴
    ，而移轉或變更特定犯罪所得。
二、掩飾或隱匿特定犯罪所得之本質、來源、去向、所在、所有
    權、處分權或其他權益者。
三、收受、持有或使用他人之特定犯罪所得。
洗錢防制法第14條
有第二條各款所列洗錢行為者，處7年以下有期徒刑，併科新臺
幣5百萬元以下罰金。
前項之未遂犯罰之。
前二項情形，不得科以超過其特定犯罪所定最重本刑之刑。
附表：
編號 告訴人 詐騙方法 ①匯款時間 ②轉帳帳戶 ③轉帳金額(新臺幣) 卷證出處 1 林廷諭 該詐騙集團成員於110年3月13日20時2分許，撥打電話予林廷諭，自稱燦路都飯店之客服人員，誆稱因公司系統遭駭客入侵導致飯店一般會員被升級為高級會員，須依指示做後續處理。稍後，該詐騙集團成員復冒充中信銀行客服人員致電並指示林廷諭操作網路銀行云云，致林廷諭不疑有他，陷於錯誤，於右列時間，在高雄市鼓山區住處，使手機操作網路銀行轉帳至本案帳戶。 ①110年3月13日20時39分 ②本案帳戶 ③49,986元 ①告訴人林廷諭警詢指訴（警卷第27頁、第28頁）。 ②中國信託商業銀行股份有限公司110年4月15日中信銀字第110224839094278號函暨掛失資料、客戶基本資料、存款交易明細各1份（警卷第9頁至第17頁）。　 ③國泰世華銀行網路銀行交易擷圖、APP轉帳通知擷圖（警卷第29頁）。　 ④內政部警政署反詐騙諮詢專線紀錄表（警卷第33頁、第34頁）。 ⑤金融機構聯防機制通報單1份(警卷第37頁)。 ⑥高雄市政府警察局鼓山分局內惟派出所受理各類案件紀錄表1份（警卷第41頁）。    ①110年3月13日20時42分 ②本案帳戶 ③40,011元  2 陳建融 該詐騙集團成員於110年3月13日20時34分許前某時許，撥打電話予陳建融，自稱電商業者之客服人員，誆稱因操作失誤將陳建融的會員升級為高級會員，為解除此類錯誤須使用ATM轉帳云云。稍後，該詐騙集團成員復冒充中信銀行客服人員致電並指示陳建融操作ATM云云，致陳建融不疑有他，陷於錯誤，於右列時間，前往臺北市○○區○○路000號7-11便利商店，使用ATM轉帳至本案帳戶。 ①110年3月13日20時34分 ②本案帳戶 ③29,985元 ①告訴人陳建融警詢指訴（警卷第55頁及背面）。 ②中國信託商業銀行股份有限公司110年4月15日中信銀字第110224839094278號函暨掛失資料、客戶基本資料、存款交易明細各1份（警卷第9頁至第17頁）。 ③中國信託銀行自動櫃員機交易明細1張（警卷第61頁）。 ④臺北市政府警察局萬華分局東園街派出所受理各類案件紀錄表、受理詐騙帳戶通報警示簡便格式表各1份（警卷第51頁、第63頁）。 ⑤內政部警政署反詐騙諮詢專線紀錄表1份（警卷第65頁、第66頁）。